臺灣高等法院民事判決
109年度重上字第170號
上  訴  人  范丁文  
被上訴人    戴允強  
訴訟代理人  劉敏卿律師
上列當事人間請求侵權行為損害賠償事件，上訴人對於中華民國
108年12月27日臺灣臺北地方法院108年度重訴字第689號第一審
判決提起上訴，本院於109年6月3日言詞辯論終結，判決如下：
    主      文
原判決關於駁回上訴人後開第二項之訴部分，及訴訟費用（除確
定部分外）之裁判均廢棄。
被上訴人應給付上訴人新臺幣捌萬參仟參佰參拾肆元，及自民國
一０八年五月二十二日起至清償日止，按年息百分之五計算之利
息。
其餘上訴駁回。
第一審（除確定部分外）及第二審訴訟費用，由被上訴人負擔百
分之二，餘由上訴人負擔。
    事實及理由
一、上訴人主張：伊之母親即訴外人王月珥於民國107年10月5日
    17時13分許行走穿越臺北市中正區汀州路二段之道路時，適
    被上訴人騎乘車牌號碼000-000號普通重型機車（下稱系爭
    機車）行經上開路段，竟未注意車前狀況，無禮讓行人先行
    通過，亦未採取煞車措施即撞及王月珥，王月珥倒地後，更
    未下車察看王月珥，任令王月珥躺臥路中，致王月珥受有頭
    部外傷併顱內出血等傷害，送醫後於同年10月9日死亡（下
    稱系爭事故）。伊因王月珥驟然去世，無法再與王月珥共享
    人倫親情，復見到被上訴人撞擊王月珥後之冷血表現，深感
    痛心，悲痛欲絕，精神遭到極大痛苦，受有新臺幣（下同）
    500萬元之非財產上損害，經扣除伊與王月珥其餘繼承人范
    允祿、范智傑共同受領強制汽車責任保險理賠金額200萬元
    後之個人分配額66萬6666元，自得請求被上訴人賠償伊433
    萬3334元。爰依民法第184條第1項前段、第194條規定，於
    原審聲明：被上訴人應給付上訴人433萬3334元，及自起訴
    狀繕本送達翌日起至清償日止按年息5％計算之利息；願供擔
    保請准宣告假執行【原審敗決上訴人敗訴，上訴人聲明不服
    全部提起上訴】。於本院上訴聲明：㈠原判決關於駁回上訴
    人後開第二項之訴部分廢棄。㈡被上訴人應給付上訴人433萬
    3334元，及自起訴狀繕本送達翌日起至清償日止按年息5％計
    算之利息。㈢願供擔保請准宣告假執行。
二、被上訴人則以：伊雖因過失騎車肇致系爭事故，然於事故後
    均願意承擔責任，並積極與王月珥之繼承人就賠償事宜為協
    商，之後亦於伊被訴過失致死之刑事二審審理（原法院刑事
    庭108年度審交簡上字第38號）期日同意賠償上訴人15萬元
    ，及賠償王月珥之子范智傑35萬元，而經該刑事二審判決對
    伊為緩刑宣告。又王月珥於系爭事故發生時年近90歲，已超
    越國人平均生存年限，上訴人雖稱其悲痛欲絕，然倘其能為
    王月珥預先設想，準備計程車費，或可避免王月珥須穿越馬
    路而發生憾事。況王月珥未依規定行走行人穿越道乃肇事主
    因，應依民法第217條規定減輕伊賠償金額，經再扣除上訴
    人已領取之保險金，其再請求伊賠償非財產上損害，自無理
    由等語，資為抗辯。並答辯聲明：上訴駁回；如受不利判決
    ，願供擔保請准免為假執行。
三、經查，被上訴人於107年10月5日17時13分許，騎乘系爭機車
    ，沿臺北市○○區○○路0段○○○○○○○○○○路0段000號前，因未注
    意車前狀況及採取必要之措施，適遇上訴人之母親王月珥穿
    越汀州路2段道路，因而閃避不及發生碰 撞，致王月珥倒地
    並受有頭部外傷併顱內出血等傷害，於同年10月9日死亡；
    被上訴人上開行為，經臺灣臺北地方檢察署（下稱臺北地檢
    署）檢察官以108年度調偵字第75號提起公訴後，原法院刑
    事合議庭以108年度審交簡字上第38號判決其犯過失致死罪
    ，處有期徒刑5月，得易科罰金，緩刑2年，並應於109年8月
    15日前給付上訴人15萬元（不含強制汽車責任險理賠金額）
    等情，已有起訴書、戶籍謄本、醫療費用收據、殯葬費用收
    據、原法院108年度審交簡字第184號刑事簡易判決、原法院
    108年度審交簡上字第38號刑事判決（下稱系爭刑事二審判
    決）在卷可稽（原審附民卷第25頁、27頁至33頁、45頁至48
    頁，本院卷第49頁至53頁），並經本院調閱刑事案件卷宗查
    核屬實，堪信為實在。按汽車行駛時，駕駛人應注意車前狀
    況，並隨時採取必要之安全措施，道路交通安全規則第94條
    第3 項定有明文。被上訴人駕駛系爭機車，行經肇事路段，
    疏未注意王月珥正穿越馬路之車前狀況，而未採取必要之安
    全措施，因而閃避不及撞擊王月珥，並致王月珥死亡，顯已
    違反上揭規定，而有過失甚明，且其行為與王月珥死亡間具
    因果關係，亦堪認定。
四、次按因故意或過失，不法侵害他人之權利者，負損害賠償責
    任；又不法侵害他人致死者，被害人之父、母、子、女及配
    偶，雖非財產上之損害，亦得請求賠償相當之金額，民法第
    184條第1項前段、第194條分別定有明文。查被上訴人因過
    失不法侵害致王月珥死亡乙情，既經認定，上訴人為王月珥
    之女，則其依前揭規定，請求被上訴人賠償非財產上損害，
    於法即無不合。茲就上訴人得請求之金額判斷如下：
　㈠按慰撫金之多寡，應斟酌雙方之身分、地位、職業、教育程
    度、財產及經濟狀況、加害之程度、被害人所受之痛苦及其
    他各種情形核定相當之數額。查王月珥為18年12月生，因發
    生系爭事故死亡，時年90歲，上訴人為王月珥之女兒，原同
    住一處，有戶籍謄本可稽（原審附民卷第19頁、25頁），核
    屬生活及感情上依存具有緊密關係之人，上訴人遭此重變，
    失去孝養母親之機會，家庭圓滿亦受到無法回復之破壞，精
    神受有痛苦，不可言喻。再者，上訴人主張：伊於系爭事故
    後觀看車禍現場錄影畫面，發現被上訴人於上揭時、地撞擊
    王月珥後，竟均未下車關心，亦不顧往來車輛，任令王月珥
    躺臥路中，往後伊每想到此節或路過車禍地點更感悲痛乙節
    ，核與本院當庭勘驗事故現場錄影畫面，顯示被上訴人於錄
    影時間17時13分19秒撞擊王月珥，致其倒臥路中後，被上訴
    人並未下車察看王月珥之傷勢，而係先將機車移動至路旁，
    之後迄至警察、救護車先後出現，其仍未曾上前關心、察看
    王月珥等情相符，有本院勘驗筆錄及翻拍照片（含文字記錄
    ）足考（本院卷第108頁、113頁至139頁）；衡以上訴人於
    本院每次陳述此節時，均語調激動且為哭泣之情緒反應，堪
    認其確因被上訴人於撞擊王月珥後，未曾上前察看、關心或
    遮擋來車之舉措，難以釋懷，傷痛逾恆。復審酌上訴人為59
    年生，未婚，留美碩士，任職於臺灣汽電共生公司，月薪約
    4、5萬元，現為父親之主要照顧者，其107年度所得約185萬
    元，名下有股票及不動產等財產總額6000多萬元；被上訴人
    則為61年生，臺灣大學商學博士，未婚，須照顧母親，107
    年度所得約72萬元，名下不動產價值將近1300萬元等情，業
    經兩造陳述在卷（原審重訴卷第53頁，本院卷第110頁），
    並有戶籍謄本，及法院依職權調閱之兩造稅務電子閘門財產
    所得調件明細表存卷足據（原審附民卷第63頁、69頁及重訴
    卷第103頁至111頁、127頁至135頁）；又被上訴人於109年1
    月14日刑事二審審理期日陳稱其現職公家機關職員（原法院
    刑事二審卷第139頁），於本院所提出103年3月19日委任狀
    內亦記載為職業為「公家機構職員」（本院卷第45頁），惟
    於本院辯論期日則稱其未曾在公家機關任職，主要工作為投
    資理財，名下無不動產等語（本院卷第53頁）。是本院綜合
    衡量兩造之身分、地位、經濟及家庭狀況，及被上訴人之侵
    權行為態樣、事後態度、上訴人所受之精神痛苦程度等一切
    情狀，認上訴人請求被上訴人賠償之精神慰撫金應以250萬
    元為適當，超過部分即非有理。
　㈡惟按損害之發生或擴大，被害人與有過失者，法院得減輕賠
    償金額，或免除之。前開規定，於被害人之代理人或使用人
    與有過失者，準用之。民法第217條第1項、第3項定有明文
    。又行人穿越道路，應依下列規定：一、設有行人穿越道、
    人行天橋或人行地下道者，必須經由行人穿越道、人行天橋
    或人行地下道穿越，不得在其100公尺範圍內穿越道路，道
    路交通安全規則第94條第3項、134條第1款分別定有明文。
    查被上訴人騎乘機車未注意車前狀況，並採取必要之措施，
    因而撞擊正穿越馬路之王月珥，致其受傷後不治死亡，固有
    過失；惟系爭事故發生地點以北約86.5公尺處及以南約87.3
    公尺處，均設有行人穿越道，此已有道路交通事故現場圖可
    稽（臺北地檢署107年度偵字第25246號卷第51頁、53頁），
    王月珥未依規定行走於行人穿越道，即逕自穿越道路（17時
    13分17秒），斯時被上訴人距離王月珥約為3台自小客車之
    距離，因而閃避不及，於2秒後（即17時13分19秒）即撞擊
    王月珥等情，亦經本院勘驗現場錄影光碟屬實，有勘驗筆錄
    及照片可參（本院卷第108頁、113頁至121頁），王月珥之
    違規行為，應甚明瞭，臺北市車輛行車事故鑑定委員會鑑定
    意見書、臺北市車輛行車事故鑑定覆議會覆議意見書，亦均
    認王月珥不依規定行走行人穿越道穿越道路為肇事主因、被
    上訴人未注意車前狀況為肇事次因，有108年1月9日鑑定意
    見書、108年3月11日覆議意見書可考（本院卷第161頁至169
    頁），從而王月珥就自身死亡結果之發生，顯然與有過失。
    又上訴人請求損害賠償之權利既係基於侵權行為之規定而發
    生，自不能不負擔直接被害人王月珥之過失，依公平之原則
    ，亦應有民法第217條過失相抵規定之適用（最高法院73年
    台再字第182號判例參照）。茲再審酌王月珥與被上訴人上
    開各自違失情節及原因力之強弱等情狀，認系爭事故損害之
    發生，王月珥應負70％、被上訴人應負30％之過失責任。爰依
    上開比例減輕被上訴人賠償金額為75萬元（計算式：2,500,
    000元×30％）。
  ㈢再按保險人依本法規定所為之保險給付，視為被保險人損害
    賠償金額之一部分；被保險人受賠償請求時，得扣除之，強
    制汽車責任保險法第32條定有明文。查王月珥之繼承人即上
    訴人、范允祿、范智傑3 人因系爭事故受領強制汽車責任險
    死亡保險金200 萬元，其中上訴人分配取得66萬6666元，此
    已據上訴人陳明在卷，並有保險公司賠付明細表可稽（原審
    附民卷第9頁及重訴卷第43頁），復為被上訴人所不爭執。
    從而上訴人得請求被上訴人之賠償金額，於扣除其所受領之
    強制險理賠金後應為8萬3334元（即750,000元-666,666元＝8
    3,334元），洵堪認定。
  ㈣末按緩刑宣告，得斟酌情形，命犯罪行為人向被害人支付相
    當數額之財產或非財產上之損害賠償，此一緩刑負擔並應附
    記於判決書內，且得為民事強制執行名義，刑法第74條第2
    項第3款、第3項及第4項定有明文。是依前開條款文義既為
    「財產或非財產上之損害賠償」，且得為民事強制執行名義
    ，應屬民事上之損害填補性質，而非刑事制裁，此觀被告嗣
    後於緩刑期間，若因故意或過失更犯他罪，或違反刑法第74
    條第2項第1至8款之所定負擔而情節重大者，致緩刑宣告受
    撤銷，不影響原緩刑負擔得為民事強制執行名義效力益明。
    是倘加害人就該刑事判決所命已為給付， 於因其犯罪事實
    受損害賠償之請求時，自應予扣除（最高法院103年度台上
    字第50號裁判要旨參照）。查被上訴人因過失致人於死行為
    ，經系爭刑事二審判決判處有期徒刑5月，緩刑2年，並命其
    應於109年8月15日給付上訴人15萬元作為緩刑條件，此有系
    爭刑事二審判決可參（本院卷第49頁至53頁）；惟被上訴人
    應依該緩刑條件而為給付之時間尚未屆至，被上訴人並自承
    上開緩刑條件如未屆期者即未支付等語（本院卷第84頁、18
    8頁），亦無提出已為支付之證明，從而於本件尚不生應從
    上訴人得請求被上訴人賠償金額予以扣除之問題。惟系爭刑
    事二審判決命被上訴人應對上訴人所為之給付，與本判決命
    被上訴人應對上訴人之給付，債權性質因屬同一，上訴人自
    得於將來取得民事執行名義相同債權金額內，擇一執行名義
    行使之，而被上訴人則得於給付之金額範圍內，同時發生清
    償之效果，就此附此敘明。　
五、綜上所述，上訴人依侵權行為法律關係，請求被上訴人給付
    8萬3334元，及自起訴狀繕本送達翌日即108年5月22日（被
    上訴人於108年5月21日收受刑事附帶民事訴訟起訴狀繕本，
    見原審附民卷第5頁）起至清償日止，按年息5％計算之利息
    ，為有理由，應予准許；逾此部分之請求，為無理由，應予
    駁回。原審就上開應准許部分，為上訴人敗訴之判決，尚有
    未洽，上訴意旨指摘原判決此部分不當，求予廢棄改判，為
    有理由，應由本院廢棄改判如主文第二項所示。又上開應准
    許部分未逾150萬元，被上訴人不得上訴第三審，本院就此
    部分判決後已告確定，原審駁回上訴人此部分假執行之聲請
    ，結論尚無不合，應予維持。至上訴人之請求不應准許部分
    ，原審為上訴人敗訴之諭知，並駁回此部分假執行之聲請，
    核無不合，上訴意旨指摘原判決此部分不當，求予廢棄改判
    ，為無理由，應予駁回。
六、本件事證已臻明確，兩造其餘之攻擊或防禦方法及所用之證
    據，經本院斟酌後，認為均不足以影響本判決之結果，爰不
    逐一論列，附此敘明。
七、據上論結，本件上訴為一部有理由、一部無理由，依民事訴
    訟法第450條、第449條第1項、第79條，判決如主文。　
中　　華　　民　　國　　109 　年　　6 　　月　　20  　日
                    民事第十二庭  
                        審判長法  官  陳秀貞
                              法  官  林哲賢 
                              法  官  邱景芬
正本係照原本作成。
被上訴人不得上訴。
上訴人如不服本判決，應於收受送達後20日內向本院提出上訴書
狀，其未表明上訴理由者，應於提出上訴後20日內向本院補提理
由書狀（均須按他造當事人之人數附繕本）上訴時應提出委任律
師或具有律師資格之人之委任狀；委任有律師資格者，另應附具
律師資格證書及釋明委任人與受任人有民事訴訟法第466 條之1
第1項但書或第2項（詳附註）所定關係之釋明文書影本。如委任
律師提起上訴者，應一併繳納上訴審裁判費。
中　　華　　民　　國　　109 　年　　6 　　月　　22　　日

　　　　　　　　　　　　　    書記官  陳泰寧
附註：
民事訴訟法第466條之1（第1項、第2項）：
對於第二審判決上訴，上訴人應委任律師為訴訟代理人。但上訴
人或其法定代理人具有律師資格者，不在此限。
上訴人之配偶、三親等內之血親、二親等內之姻親，或上訴人為
法人、中央或地方機關時，其所屬專任人員具有律師資格並經法
院認為適當者，亦得為第三審訴訟代理人。